臺灣板橋地方法院民事判決　　　　　　 100年度訴字第1869號
原　　　告　蔡明雄
訴訟代理人　張俊傑律師
被　　　告　新北市政府工務局
法定代理人　高宗正
訴訟代理人　李承志律師
上列當事人間請求排除侵害等事件，經本院於民國100 年11月28
日言詞辯論終結，判決如下：
    主  文
被告不得在新北市○○區○○段五十二之二地號土地上如附圖所
示A 部分（面積二十二點九十一平方公尺）鋪設柏油。
訴訟費用由被告負擔。
    事實及理由
一、原告起訴主張：
(一)、查本件新北市○○區○○段52-2地號如附圖A 所示土地（分
    割自同段52地號土地，重測前為南勢角段頂南勢角小段69-3
    9 地號），面積22.91 平方公尺（下稱系爭土地），原告蔡
    明雄為共有人之一，權利範圍3/4 。又系爭土地後方緊接原
    告所有之中和區○○段502 地號土地（重測前為南勢角段頂
    南勢角小段69之30地號），該土地上有原告所有之999 建號
    、門牌號碼為新北市○○區○○街67號之建物（門牌變更前
    地址為景新街418 巷20弄16號，民國100 年5 月9 日變更為
    信義街67號）。系爭土地旁邊緊臨信義街道路，該信義街道
    路供公眾通行為已足，而系爭52-2地號如附圖A 所示之私人
    土地，數十年來，每日下午3 時至翌日凌晨3 時，均供私人
    擺攤營生，日間則為私人停放汽機車之用，非供公眾通行使
    用，即無公用地役關係存在，並非既成道路。
(二)、惟於100 年4 月7 日，被告新北市政府工務局仍以系爭土地
    編定12米計劃道路為由，不僅將信義街旁私人土地上之建物
    僱工強制拆除，通知欲在附圖A 所示部分土地上強制鋪設柏
    油。被告欲就附圖所示A 部分鋪設柏油，其行為已有妨害原
    告就系爭土地使用收益權利之虞，原告爰依民法第767 條後
    段之規定，併為聲明：被告不得在新北市○○區○○段52之
    2 地號土地上如附圖所示A 部分（面積22.91 平方公尺）鋪
    設柏油。
二、被告則抗辯：
(一)、首就本案並非屬既成道路之爭議部分而論，系爭道路乃係屬
    依據都市計畫法等相關法令所設置之道路，並非原告所指摘
    之既成巷道者，而應適用都市計畫之相關法令，茲說明如后
    ：原告雖有援引他案之98年度上易字第684 號判決等，主張
    本件系爭訴訟亦應就既成道路之認定上採取相同之認定云云
    ，作為主張，然應說明者在於，本件系爭土地乃係屬都市○
    ○○道路，其道路之設置應依據相關法令加以辦理，而非原
    告指稱屬既成道路者，故無原告所稱之不法或無權占用者（
    蓋既成道路應係指非都市○○道路而供公眾通行之情形方有
    屬之），是以，本件系爭自應無受前案判決效力之拘束，亦
    無援用之餘地。
(二)、次者，就系爭土地乃屬公共設施保留地；蓋本案系爭於62年
    中和市都市計畫變更時，業已將其劃設為都市○○道路之預
    定地，並以此作為鄰近住宅建築現指定之界線，此亦為原告
    所不爭執者，故依據都市計畫法第51條之規定，原告自不得
    妨礙系爭土地指定之道路用途，茲說明如后：
  1.按都市計畫法第51條之規定：「依本法指定之公共設施保留
    地，不得為妨礙其指定目的之使用。但得繼續為原來之使用
    或改為妨礙目的較輕之使用。」是以，若係依據都市計畫法
    之規定劃設為公共設施保留地者，系爭土地之使用自應受都
    市計畫法所規定之限制，而不得有妨礙「其指定目的之使用
    」，核屬當然。
  2.經查，系爭土地業已於62年間因中和市都市計畫之變更，而
    將系爭土地劃設為12米計畫道路，其縱尚未有開發之行為，
    依據前開第51條之規定，亦應有公共設施保留地之「不得為
    妨礙指定目使用」之限制，換言之，依原告訴之聲明以觀，
    若將系爭道路予以刨除者，將顯然造成妨礙系爭土地「作為
    都市○○道路」之使用目的，依據都市計畫法第51條之規定
    ，自應認原告之主張為無理由。
(三)、末就系爭土地業已於70年間開闢為道路之部分而論，而係由
    原告等人非法予以佔用者，則其既業已開發成為都市○○道
    路，自應受市區道路條例規定之限制，而難認原告之主張為
    有據，茲說明如下：
  1.系爭土地於70年間，業已完成鋪設道路及人行道等之設置，
    而已由公共設施保留地變更為「都市○○道路」者，則系爭
    土地上之道路設施，自應依據「市區道路條例」等相關規定
    辦理，當屬無疑。
  2.按市區道路條例第16條之規定：「道路用地範圍內，除道路
    及其附屬工程，暨第八條規定必須附設於道路範圍內之各項
    設施外，禁止其他任何建築，其有擅自建築者，勒令拆除之
    ，並依第三十三條之規定，予以處罰。」，故若屬都市○○
    道路用地，自不得有妨礙其指定為道路使用之目的，彰彰甚
    明。
(四)、經查，本件系爭土地既於70年間依法開闢為都市○○道路並
    鋪設完成，則依據前開市區道路條例第16條之規定，於道路
    用地之範圍內，自不允許其他任何建築之存在，換言之，被
    告依據市區道路條例之規定，自得依法加以鋪設柏油並拆除
    違建之，於法並無任何違誤之處，綜上所陳，本件系爭並無
    適用既成道路之相關規定，而應係適用都市計畫法、市區道
    路條例等規定之都市○○道路，故原告之主張顯無實體上之
    理由。
(五)、併為聲明：原告之訴駁回；若受不利益之判決願供擔保請求
    免為假執行。
三、本院之判斷
(一)、原告主張本件如附圖A 所示新北市○○區○○段52-2地號土
    地，面積22.91 平方公尺，原告蔡明雄為共有人之一，權利
    範圍3/4 。又系爭土地後方緊接原告所有之中和區○○段50
    2 地號土地，該土地上有原告所有之999 建號、門牌號碼為
    新北市○○區○○街67號之建物。系爭土地旁邊緊臨信義街
    道路，而被告則以維護供公眾通行之道路為由，擬在該系爭
    土地如附圖A 所示範圍上鋪設柏油路面等情，為被告所不爭
    執，並有土地登記謄本3 份、建物登記謄本1 份、照片4 張
    、新聞乙份等件附卷可稽（見本院卷第7 至15頁、第22至25
    頁），自堪信為真實。
(二)、按既成道路成立公用地役關係，首須為不特定之公眾通行所
    必要，而非僅為通行之便利或省時；其次，於公眾通行之初
    ，土地所有權人並無阻止之情事；其三，須經歷之年代久遠
    而未曾中斷，所謂年代久遠雖不必限定其期間，但仍應以時
    日長久，一般人無復記憶其確實之起始，僅能知其梗概（例
    如始於日據時期、八七水災等）為必要，此據司法院大法官
    釋字第400 號解釋理由書闡釋甚明；至於依建築法規及民法
    等之規定，提供土地作為公眾通行之道路，與因時效而形成
    之既成道路不同，非該解釋所指之公用地役關係，乃屬當然
    。經查：
    1.系爭土地雖於62年1 月17日經臺北縣中和巿都巿計畫編定
      為道路用地，即位於臺北縣中和巿信義街之12米計劃道路
      上，此為兩造所不爭執，並有臺北縣政府工務局99年3 月
      11日北工養一字第0990178342號函、土地登記謄本各1 件
      存卷足憑（見本院卷第7 頁，第43頁）。則系爭土地既係
      經主管機關依建築法令指定建築線後退讓留設之道路，與
      因時效而形成之既成道路不同，依前揭說明，自非當然成
      立公用地役關係。
    2.又系爭52-2地號土地後方緊鄰興南段502 地號土地，該土
      地上有原告所有之999 建號、即門牌號碼為新北市○○區
      ○○街67號之建物。上開建物住戶進出新北市○○區○○
      街，固必須經過系爭土地，且系爭土地在下午3 時起會有
      攤位陸續擺設，晚上5 點過後就有人潮變熱鬧，約晚上11
      、12點開始撤攤位，截至凌晨2 、3 點完畢，信義街67號
      建物出租予二個攤位，一個之前是賣玉石，另一個賣棉被
      ，玉石攤位在100 年8 、9 月停租，目前系爭附圖A 所示
      土地部分是上開二個攤位延伸使用，系爭土地前方信義街
      大部分均為興南觀光夜市，左右一樓為商家，有本院100
      年10月4 日勘驗筆錄1 份可憑（見本院第84、85頁），顯
      見興南夜巿所在之新北市○○區○○街兩側商家，長期以
      來，均在營業時間內佔用店舖前方道路擺設商品，非營業
      時間亦有供車輛停放使用，此觀諸原告提出之系爭土地現
      場照片（見本院卷第22、25頁），新北市○○區○○街67
      號房屋係經營棉被店、玉石店，並有佔用其前方之系爭52
      -2地號土地擺放商品架展示各式棉被、玉石類商品，以招
      徠顧客，攤商家甚至在騎樓上設置鐵架，以區隔各家店面
      ，行人無法自由通行於系爭土地上，益徵系爭土地並無久
      供公眾通行且未曾中斷之事實，是系爭土地並非既成道路
      ，亦無因時效而成立公用地役關係，至堪明確。被告抗辯
      系爭52-2地號土地業已於70年間開闢為道路及人行道，依
      都市計畫法第51條規定，原告即不得為妨礙指定目的使用
      云云，揆之上開說明，即與事實不符，自不足採信。
  (三)次按道路用地範圍內，除道路及其附屬工程，暨第八條規定
    必須附設於道路範圍內之各項設施外，禁止其他任何建築，
    其有擅自建築者，勒令拆除之，並依第三十三條之規定，予
    以處罰，市區道路條例第16條固定有明文。然查系爭土地雖
    經主管機關依建築法令指定建築線後，留設為道路使用，惟
    尚未經政府加以徵收，復無長久以來，供不特定之公眾自由
    通行之事實，業如前述，此與因時效而形成之既成道路，明
    顯不同，是依首揭說明，本件系爭如附圖A 所示土地既尚未
    鋪設柏油，且非一定行政機關編定為計劃道路用地，即當然
    成立公用地役關係，被告即無從以系爭土地係在道路用地之
    範圍內，而主張可加以鋪設柏油。
  (四)末按所有人對於無權占有或侵奪其所有物者，得請求返還之
    ；對於妨害其所有權者，得請求除去之；有妨害其所有權之
    虞者，得請求防止之；各共有人對於第三人，得就共有物之
    全部為本於所有權之請求，民法第767 條、第821 條前段分
    別定有明文。從而，原告共有之系爭土地既非既成道路，亦
    未存在公用地役關係，被告即不得在尚未辦理徵收，且無公
    用地役關係存在之私有土地上，以維護管理公眾通行之道路
    為由任意鋪設柏油路面，是被告擬在系爭土地鋪設柏油之行
    為，已有妨害原告就系爭土地使用收益權利之虞，原告自得
    本於所有權請求防止被告在該土地上鋪設柏油。
  (五)綜上所述，原告依民法第767 條後段規定，請求禁止被告在
    新北市○○區○○段52之2 地號土地上如附圖所示A 部分（
    面積22.91 平方公尺）鋪設柏油，為有理由，應予准許。
四、本件判決事證基礎已臻明確，兩造其餘主張、陳述及所提證
    據，暨攻擊、防禦方法，經本院審酌後，認與判決結果已無
    影響，爰不再一一論述，併予敘明。
五、結論：原告之訴為有理由，依民事訴訟法第78條，判決如主
    文。
中    華    民    國  100     年    12    月    30    日
                  民事第三庭    法  官  吳幸娥
以上正本係照原本作成
如對本判決上訴，須於判決送達後20日內向本院提出上訴狀。如
委任律師提起上訴者，應一併繳納上訴審裁判費。
中    華    民    國   100    年    12    月    30    日
                                書記官  溫婷雅